臺灣臺中地方法院民事判決　96年度訴字第2517號
原　　　告　甲○○○
訴訟代理人　乙○○
　　　　　　丁○○
被　　　告　台託實業股份有限公司
法定代理人　丙○○
上列當事間請求確認抵押權不存在事件，本院於民國９６年１１
月２９日言詞辯論終結，判決如下：
　　主　　　文
被告應將原告所有坐落臺中市○○段第１７１－３８地號土地及
其上建物即門牌號碼臺中市○○路２６２巷２弄１號，臺中市中
正地政事務所於民國７０年６月３日以７０普字第０１５５７９
號收件，權利價值新臺幣捌拾萬元之抵押權登記予以塗銷。
訴訟費用由被告負擔。
    事實及理由
一、原告主張：緣訴外人林志杰（即原告長女之前夫）前因經商
    購料需要，需設定抵押權予被告，以擔保訴外人林志杰購料
    期間，對於被告之侵權行為，遂於民國７０年６月３日，以
    原告所有坐落於臺中市○○段第１７１－３８地號土地（下
    稱系爭土地）及其上建物即門牌號碼臺中市○○路２６２巷
    ２弄１號（下稱系爭建物），設定抵押權予被告，惟系爭抵
    押權設定迄今已逾２０餘年，已因時效而消滅，爰請求判決
    如主文所示。
二、被告則以：系爭抵押權時效尚未消滅等語置辯，請求駁回原
    告之訴。
三、原告主張系爭土地及建物為其所有，於７０年６月３日設定
    抵押債權８０萬元與被告之事實，業據其提出系爭土地及建
    物登記第二類謄本等件為證，並為被告所不爭執，此部分事
    實，堪信為真實。至原告主張系爭抵押權已罹時效消滅，則
    為被告所否認，並以前詞置辯。經查，
  (一)按請求權，因１５年間不行使而消滅；消滅時效，自請求權
    可行使時起算，民法第１２５條前段、第１２８條分別定有
    明文。又債權未定清償期者，債權人得隨時請求清償，民法
    第３８５條定有明文，是此項請求權自債權成立時即可行使
    ，依民法第１２８條之規定，其消滅時效，應自債權成立時
    起算，有最高法院２８年上字第１７６０號判例可參。依原
    告所提出，並為被告所不爭執之系爭土地及建物登記第二類
    謄本所載，系爭土地及建物，係於７０年以臺中市中正地政
    事務所普字第０１５５７９號收件，７０年６月３日登記設
    定抵押權，權利人為被告，債務人為訴外人林志杰，權利價
    值為８０萬元，清償日期為不定期限，以請求權之時效期間
    最長為１５年計算，依上開說明，系爭抵押權所擔保之債權
    ，其消滅時效，應自債權成立時即７０年６月３日起算，該
    債權請求權至８５年６月３日因１５年未行使而罹於消滅時
    效。
  (二)又以抵押權擔保之債權，其請求權已因時效而消滅，如抵押
    權人，於消滅時效完成後，５年間不實行抵押權者，其抵押
    權消滅。民法第８８０條定有明文。而抵押權乃就抵押物賣
    得價金優先受償之權利，必從屬於債權而存在，亦即必須有
    被擔保之債權合法存在為前提，苟無債權發生，即無抵押權
    之存在可言，有最高法院７０年度臺上字第５１３號判決可
    參。系爭抵押權所擔保之債權，已於８５年６月３日因１５
    年未行使而罹於消滅時效，已如前述，則系爭抵押權至９０
    年６月３日，亦因五年除斥期間經過未予實行而消滅。是原
    告主張系爭抵押權已罹時效消滅，堪信為真實，被告抗辯系
    爭抵押權未罹時效消滅，不足採信。
四、綜上所述，系爭抵押權已罹時效消滅。原告本於所有權之作
    用，請求被告塗銷系爭抵押權之設定登記，為有理由，應予
    准許。
五、據上論結，本件原告之訴為有理由，依民事訴訟法第７８條
    ，判決如主文。
中　　華　　民　　國　　96　　年　　12　　月　　13　　日
                  民事第三庭    法  官  劉正中
正本係照原本作成。
如對本判決上訴，須於判決送達後20日內向本院提出上訴狀。
中　　華　　民　　國　　96　　年　　12　　月　　13　　日
                                書記官  劉文永
